【裁判字號】    98,台上,5851
【裁判日期】    981008
【裁判案由】    違反毒品危害防制條例
【裁判全文】
最高法院刑事判決            九十八年度台上字第五八五一號
上  訴  人  甲○○
            乙○○
            丙○○
上列上訴人等因違反毒品危害防制條例案件，不服台灣高等法院
高雄分院中華民國九十八年六月十六日第二審更審判決（九十八
年度上重更(一)字第六號，起訴案號：台灣高雄地方法院檢察署九
十七年度偵字第二二００號），提起上訴，本院判決如下：
    主  文
原判決撤銷，發回台灣高等法院高雄分院。
    理  由
本件原判決認定上訴人甲○○、乙○○、丙○○有原判決所記載
之犯罪事實，因而撤銷第一審科刑之判決，改判仍依想像競合犯
之規定，從一重分別論處上訴人等共同運輸第一級毒品各罪刑，
併為相關從刑之諭知。固非無見。
惟查：(一)被告以外之人於審判外之言詞或書面陳述，除法律有規
定者外，不得作為證據。又被告以外之人於檢察事務官、司法警
察官或司法警察調查中所為之陳述，與審判中不符時，其先前之
陳述具有較可信之特別情況，且為證明犯罪事實存否所必要者，
得為證據。刑事訴訟法第一百五十九條第一項、第一百五十九條
之二分別定有明文。是被告以外之人於審判外先前之陳述，必須
具備較可信之特別情況及為證明犯罪事實之存否所必要等條件，
始例外得採為斷罪之資料。故事實審法院採納被告以外之人先前
於審判外之陳述，既係對於所調查審判中及審判外陳述時之外部
附隨環境或條件等事項，本於自由證明原則所研判取捨之結果，
自應於判決理由內具體扼要敘述基於如何比較及取捨，而認其先
前不一致之陳述，具有較可信之特別情況，及如何無從以其他證
據代替，而確為證明犯罪存否所必要等旨。若未經調查或未為必
要之說明，逕以警詢距案發時間較近，或以證人事後有承受外界
干擾而受污染之虞，即認於警詢之陳述有證據能力，當與立法排
除傳聞證據之意旨相違，並有理由欠備之違誤。原判決依憑甲○
○、丙○○、乙○○在法務部調查局南部地區機動工作組（下稱
南部機動工作組）之陳述，為上訴人等不利認定之依據，雖於理
由內敘明：「共同被告甲○○、丙○○、乙○○各於調查時陳述
關於其他共同被告上開犯罪過程等部分，因與其等嗣於原審具結
證述不符，而其等先前於調查時之陳述較近於案發時間，且係對
於案情經過情形之最初陳述，較無受外力人情及其他被告在場之
干擾，又其等於調查時之陳述錄音內容，分經原審及本院勘驗在
卷，亦無證據可認有何非出於自由意志陳述之情形，足認上開調
查陳述有較可信之特別情況，且為證明本件被告犯罪事實存否所
必要，依刑事訴訟法第一百五十九條之二規定，認有證據能力」
等旨（原判決理由一(一)）。惟原判決就其基於何種調查之結果，
憑以判斷甲○○、丙○○、乙○○先前不一致之陳述具有較可信
之特別情況，未為具體扼要之比較及說明，徒以甲○○等人於南
部機動工作組時所為陳述，離案發時間較近、未受其他共同被告
之影響，及出於其等之任意性，認該等陳述均有證據能力，自有
適用證據法則不當與理由不備之違法。(二)刑事訴訟法第一百條之
一、第一百條之二準用第一百條之一等規定，係刑事立法者針對
法官、檢察官於訊問被告，司法警察官或司法警察於詢問犯罪嫌
疑人時，為建立訊（詢）問筆錄之公信力，並擔保訊（詢）問之
合法正當，及筆錄所載內容與其陳述相符之目的性考量，課以國
家偵、審或調查機關附加錄音、錄影義務負擔之規定，並於第一
百條之一第二項規定筆錄所載之陳述與錄音或錄影之內容不符者
，對該不符部分之筆錄，賦予證據使用禁止之法效，排除其證據
能力。審理事實之法院，如對被告或犯罪嫌疑人訊（詢）問筆錄
所載與實際上陳述內容是否相符存有疑異時，自得調取該訊（詢
）問過程之錄音或錄影帶，加以勘驗，以判斷該筆錄所載被告或
犯罪嫌疑人之陳述得否作為證據。而刑事訴訟法第二百十二條規
定：「法院或檢察官因調查證據及犯罪情形，得實施勘驗。」是
依法得實施勘驗者，以法官及檢察官為限。本件卷附甲○○、乙
○○之民國九十七年一月十日在南部機動工作組之偵訊筆錄錄音
內容、門號0000000000、0000000000、0
000000000等號行動電話手機內之通話紀錄，查係由第
一審之法官助理所為，非由法官親自實施（第一審卷(二)第六至十
一頁；第一九二至一九五頁；第十二至八十六頁）所製作之書面
紀錄，與勘驗筆錄有別。原判決復未說明第一審法官助理所製作
甲○○勘查錄音譯文如何具有證據能力，逕引該勘查錄音譯文資
以論斷甲○○警詢陳述之證據能力，亦有適用證據法則不當與理
由不備之違誤。(三)卷宗內之筆錄及其他文書可為證據者，應向被
告宣讀，或告以要旨，證物應示被告，令其辨認，如係文書而被
告不解其意義者，應告以要旨，此項程序為公開審判期日所應踐
行者，亦為第二審審判程序所準用，否則即係於審判期日所應調
查之證據未予調查，若採為裁判之基礎，其判決當然違背法令。
本件原判決依憑法務部調查局鑑定扣案海洛因後所出具之九十七
年三月六日調科壹字第０九七二三０一二三三０號濫用藥物實驗
室鑑定書，資為認定上訴人等犯行之部分論據（原判決理由二(一)
3.）。然稽之卷內原審審判筆錄之記載，原審之審判長提示上揭
鑑定書並告以要旨後，分別由「被告吳泰逸」、「被告林又新」
、「辯護人林柏祥律師」、「辯護人吳建勛律師」答稱「沒有意
見」各等語（原審卷第一二０頁），其餘並無任何上訴人等及其
等在原審辯護人回答之記載。原判決未經合法調查，逕採上揭鑑
定書為不利上訴人等認定之依據，亦有證據調查未盡之違誤。以
上或為上訴人等意旨所指摘，或屬本院得依職權調查之事項，應
認原判決仍有撤銷發回更審之原因。至原判決不另為上訴人等無
罪諭知部分，本乎審判不可分之原則，併予發回。
據上論結，應依刑事訴訟法第三百九十七條、第四百零一條，判
決如主文。
中    華    民    國  九十八  年    十    月    八    日
                      最高法院刑事第十二庭
                          審判長法官  黃  一  鑫
                                法官  張  春  福
                                法官  林  勤  純
                                法官  李  錦  樑
                                法官  陳  國  文
      本件正本證明與原本無異
                                      書  記  官
中    華    民    國  九十八  年    十    月   十四   日
                                                      v


司法院資訊處製作；財團法人民間司法改革基金會備份。
